ACORDAO-COMPLETO-2427030

ACÓRDÃO 9783/2020 ATA 32/2020 - PRIMEIRA CÂMARA

VISTOS, relatados e discutidos estes autos de tomada de contas especial instaurada pela Fundação Nacional de Saúde (Funasa) em razão da impugnação das despesas do Convênio 1.917/2001, celebrado com o Município de Coração de Jesus/MG, tendo como objeto a construção de melhorias sanitárias domiciliares, com vigência entre 31/12/2001 a 29/8/2008.
ACORDAM os Ministros do Tribunal de Contas da União, reunidos em sessão da Primeira Câmara, e ante as razões expostas pelo Relator, em:
9.1. considerar revel o Município de Coração de Jesus/MG, para todos os efeitos, com fundamento no art. 12, § 3º, da Lei 8.443/1992, dando-se prosseguimento ao processo;
9.2. acatar as alegações de defesa de Antônio Cordeiro de Faria, ex-Prefeito do município de Coração de Jesus/MG;
9.3. rejeitar as alegações de defesa de José Domingos da Costa (CPF XXX.526.466-XX) , ex-Prefeito do município de Coração de Jesus/MG;
9.4. julgar regulares as contas de Antônio Cordeiro de Faria, com fundamento nos arts. 1º, inciso I, e 16, inciso I, e 23, inciso I, da Lei 8.443/1992, dando-lhe quitação plena;
9.5. julgar irregulares as contas de José Domingos da Costa, com fundamento nos arts. 1º, inciso I, 16, III, "b" e "c", §2º, 19 e 23, III, da Lei 8.443/1992, e condená-lo ao pagamento da quantia a seguir especificada, com a fixação do prazo de quinze dias, a contar da notificação, para que comprove, perante o Tribunal (art. 214, inciso III, alínea "a", do Regimento Interno do TCU) , o recolhimento da dívida à Fundação Nacional de Saúde, atualizada monetariamente e acrescida dos juros de mora, calculados a partir da data discriminada, até a data do recolhimento, na forma prevista na legislação em vigor;
	VALOR ORIGINAL (R$) 
	DATA DA OCORRÊNCIA

	178.950,24
	12/2/2004

9.6. julgar irregulares as contas do Município de Coração de Jesus/MG, com fundamento nos arts. 1º, inciso I, 16, III, "b" e "c", §2º, 19 e 23, III, da Lei 8.443/1992, e condená-lo ao pagamento da quantia a seguir especificada, com a fixação do prazo de quinze dias, a contar da notificação, para que comprove, perante o Tribunal (art. 214, inciso III, alínea "a", do Regimento Interno do TCU) , o recolhimento da dívida à Fundação Nacional de Saúde, atualizada monetariamente e acrescida dos juros de mora, calculados a partir da data discriminada, até a data do recolhimento, na forma prevista na legislação em vigor;
	VALOR ORIGINAL (R$) 
	DATA DA OCORRÊNCIA

	35.707,67
	7/10/2002

9.7. autorizar a cobrança judicial das dívidas, caso não atendidas as notificações, nos termos do art. 28, II, da Lei 8.443/1992, c/c o art. 219, inciso II, do Regimento Interno do TCU;
9.8. encaminhar cópia desta deliberação ao Procurador-Chefe da Procuradoria da República no Estado de Minas Gerais, nos termos do art. 16, § 3º, da Lei 8.443/1992 c/c o art. 209, § 7º, do Regimento Interno do TCU, para adoção das medidas que entender cabíveis;
9.9. dar ciência desta deliberação à Fundação Nacional de Saúde e aos responsáveis.

Tomada de contas especial instaurada  em razão da impugnação das despesas do Convênio 1.917/2001.

Primeira Câmara

Fundação Nacional de Saúde (26.989.350/0001-16).

3. Interessados/Responsáveis:
3.1. Interessada: Fundação Nacional de Saúde (26.989.350/0001-16).
3.2. Responsáveis: Antonio Cordeiro de Faria (XXX.083.426-XX); José Domingos da Costa (XXX.526.466-XX); Prefeitura Municipal de Coração de Jesus - MG (22.680.672/0001-28).

13.1. Ministros presentes: Benjamin Zymler (na Presidência), Walton Alencar Rodrigues (Relator) e Bruno Dantas.
13.2. Ministro-Substituto convocado: Augusto Sherman Cavalcanti.
13.3. Ministro-Substituto presente: Weder de Oliveira.

WALTON ALENCAR RODRIGUES

Após a apresentação de alegações de defesa por parte de um dos responsáveis, a Secex/MG instruiu o feito nos seguintes termos:
"1. Trata-se de Tomada de Contas Especial instaurado pela Fundação Nacional de Saúde (Funasa) , em razão da impugnação total de despesas do Convênio 1.917/2001- Siafi445.336 (peça 1, p. 14-28) , celebrado com o Município de Coração de Jesus/MG, tendo por objeto a execução de "Melhorias Sanitárias Domiciliares", com vigência estipulada para o período de 31/12/2001 a 29/8/2008.
HISTÓRICO
2.	Os recursos previstos para implementação do objeto do referido convênio foram orçados no valor total de R$ 867.835,92, com a seguinte composição: R$ 87.835,92de contrapartida do Município e R$780.000,00 à conta do concedente, dos quais foram liberados R$ 520.000,00 mediante as ordens bancárias abaixo discriminadas:
	a) 2002OB006064, de 6/6/2002, no valor de R$ 260.000,00 (peça 1, p. 171) ; e
	b) 2002OB011355, de 2/10/2002, no valor de R$ 260.000,00 (peça 1, p. 175) .
3.	A Controladoria-Geral da União, por meio do Relatório de Auditoria 1450/2015 (peça 11, p. 181-184) , concluiu pela imputação de débito ao Sr. Antônio Cordeiro de Faria - CPF XXX.083.426-XX (gestões: 1/1/2001 a 17/12/2003, 31/12/2003 a 11/2/2004 e 1/1/2009 a 31/12/2012) e José Domingos da Costa - CPF e XXX.526.466-XX (gestões: 18/12/2003 a 30/12/2003 e 12/2/2004 a 31/12/2004) ex-prefeitos do Município de Coração de Jesus/MG, motivada pela não execução do objeto do Convênio 1.917/2001, com impugnação total dos recursos repassados. Por conseguinte, atestou a irregularidade das contas, conforme expresso no respectivo Certificado de Auditoria (peça 11, p.185) e Parecer do Dirigente do Órgão de Controle Interno (peça 11, p. 187) .
4.	Em Pronunciamento Ministerial (peça 11, p. 189) , o Ministro de Estado da Saúde, na forma do art. 52 da Lei 8.443/92, atesta haver tomado conhecimento das conclusões do Controle Interno acerca das contas do aludido responsável.
EXAME TÉCNICO
5.	Inicialmente importante assinalar que a Funasa realizou visitas técnicas ao Município de Coração de Jesus/MG, cabendo destacar os seguintes documentos que mostram a situação encontrada das obras objeto do Convênio 1.917/2001:
5.1. O Parecer Técnico de 27/2/2003 relata que até a data da última visita (nov/2002) , as obras ainda não haviam sido iniciadas (peça 1, p. 177) .
5.2. No Relatório de Visita Técnica de 9/5/2003 a Funasa constatou falhas construtivas nos módulos sanitários conforme abaixo descritas (peça 1, p. 181) :
Localidade - sede do município
	a) os tetos dos módulos e paredes externas laterais não foram rebocados;
	b) não foram chapiscadas as paredes dos módulos para aplicação da argamassa de reboco;
	c) alguns rebocos estavam com a composição de cimento "pequena" e defeitos generalizados;
	d) algumas portas foram instaladas de forma invertida.
Localidades - zona rural: Luís Pires de Minas, Almécegas, Mato Verde e Lapinha dos Gama.
	a) as paredes dos módulos não estavam sendo chapiscadas antes da aplicação da argamassa para reboco;
	b) alguns rebocos de paredes estavam com a composição de cimento "pequena", apresentando defeitos generalizados;
	c) alguns módulos sanitários apresentavam falta de prumo na alvenaria.
5.3. No Parecer Técnico de 12/5/2003, a Funasa registrou que até a data da última visita técnica (maio/2003) , as obras se encontravam com percentual médio de execução igual a 17,68%. Dessa forma, tendo em vista que o município já havia recebido R$ 520.000,00 ou 66,67% do valor total das verbas (R$ 780.000,00) , não recomendou a liberação da parcela final no valor de R$ 260.000,00, até que as obras correspondessem ao percentual já repassado ao município (peça 1, p. 183) .
5.4. No Relatório de Visita Técnica 4, de 16/7/2004, a Funasa constatou que, dos 608 MSD previstos,222 foram construídos, representando 36,51% do total (peça 1, p. 185) .
5.5. No Relatório de Visita Técnica Final de 8/4/2005, a Funasa relata que as obras não foram concluídas e que o percentual executado somente poderia ser quantificado após o processamento de todas as informações coletadas nos trabalhos de visita técnica final. No entanto, nesse relatório, a Funasa admitiu a construção de 260 módulos sanitários (peça 1, p. 217-219) .
6.	Por meio do Ofício 205/2003, de 24 de setembro de 2003, o Município de Coração de Jesus/MG convocou a empresa encarregada da construção dos módulos sanitários, a Brasbeton Ltda., para uma reunião visando sanar as pendências constatadas pela Funasa (peça 1, p. 263) . 
7.	Em relação aos pagamentos efetuados, o Parecer Financeiro 324/06 da Funasa relata (peça 1, p. 347-349) :
O pagamento à empreiteira, conforme extrato bancário, deu-se em 25/11/2002, por meio de débito automático, no valor de R$ 172.059,00, restando um saldo em conta de R$ 359.656,28, do qual, R$ 347.941,00 referem-se ao saldo do repasse da concedente e R$ 11.715,28 de juros auferidos de aplicação financeira no período de 14/6/2002, data do crédito da primeira ordem bancária, a 25/11/2002, data do pagamento efetuado no valor acima descrito. 
8.	Segundo o Relatório de Visita Técnica 4, de 16/7/2004 (peça 1, p. 185) , previa-se a construção de 608 MSD, tendo a Funasa admitido a construção de 260unidades. De acordo com a planilha à peça 8, p. 56, considerando R$ 1.420,24 o valor de cada módulo, conclui-se que deveriam ter sido aplicados apenas R$ 369.262,40 no objeto conveniado.
9.	No que diz respeito à identificação/individualização de responsabilidades pelos atos que motivaram a abertura desta tomada de contas especial, de acordo com o despacho de 10 de abril de 2012, estabeleceu-se que os ex-prefeitos Antônio Cordeiro de Faria e José Domingos da Costa deveriam ser responsabilizados pelas partes dos recursos que cada um geriu (peça 8, p. 226 e 240) .  
10. No entanto, não concordamos com a devolução integral dos recursos repassados (v. item 8 retro) , pois os responsáveis poderiam ter sido responsabilizados pelo débito correspondente ao que cada um havia deixado de executar com os recursos geridos.
11. De fato, de acordo com o período em que esteve na administração do Município de Coração de Jesus-MG (de 1/1/2001 a 17/12/2003 e de 31/12/2003 a 11/2/2004) o ex-prefeito Antônio Cordeiro de Faria geriu a quantia de R$ 176.389,00, conforme se depreenda da relação de pagamentos efetuados à peça 3, p. 14. Nesse período, considerando o custo de cada módulo sanitário de R$ 1.420,24, segundo a planilha de custo unitário da empresa Brasbeton Ltda. (peça 8, p. 54-56) , seria possível a construção de 124 unidades.
12. Por sua vez, considerando que o ex-prefeito José Domingos da Costa geriu a quantia de R$ 372.941,71 (peça 4, p. 14) ao custo unitário de R$ 1.420,24, seria possível a construção de 262 unidades.
13. Deve-se considerar, entretanto, que devido a questões políticas houve alterações importantes na administração dos responsáveis arrolados nesta TCE dentro de período de vigência do convênio em tela. De fato, o ex-prefeito Antônio Cordeiro de Faria teve seu mandato cassado (retornou ao cargo posteriormente) , de modo que foi responsável pelas gestões nos períodos de 1/1/2001 a 17/12/2003 e de 31/12/2003 a 11/2/2004, enquanto o ex-prefeito substituto, José Domingos da Costa, pelas gestões de 18/12/2003 a 30/12/2003 e 12/2/2004 a 31/12/2004 (peça 2, p. 257) . 
14. Assim, conhecendo-se o período de gestão de cada responsável, foi possível estabelecer o que cada um gastou dos recursos do Convênio 1.917/2001.  Sabe-se, ainda, que a Funasa admitiu a construção de 260 MSD dos 608 previstos (peça 1, p. 217) . No entanto, não constam dos autos informações sobre quantos e quais MSD os responsáveis construíram em suas respectivas gestões, o que dificultou a individualização dos respectivos débitos.
15. A propósito, importante salientar que a Funasa não atribuiu aos responsáveis quaisquer atos ímprobos, tais como apropriação indevida ou desvio de finalidade com os recursos federais. Restringiu-se a apontar irregularidades formais e outras que impediram a execução integral do objetivo conveniado. Nesse sentido, veja-se o seguinte trecho do Parecer Financeiro 324/06, de 8/9/2006 (peça 1, p. 347-349) :
 (...) e, embora que, nas despesas comprovadas não haja indícios de dolo na aplicação dos recursos,... (peça 1, p. 349) .
16. Realmente, os autos não mostram condutas ilícitas por parte dos responsáveis arrolados nesta TCE. Emerge dos autos, apenas, que o convênio não foi totalmente cumprido e, ao que tudo indica, devido a duas razões básicas:
	a) a mudança na administração do Município de Coração de Jesus/MG, decorrente da cassação e retorno ao cargo de prefeito do Sr. Antônio Cordeiro de Faria, que geriu os recursos oriundos do convênio no período de 31/12/2001 a 17/12/2003 e retornou no período de 31/12/2003 a 11/2/2004, ao passo que o Sr. José Domingos da Costa geriu os recursos no período de 18/12/2003 a 30/12/2003 e 12/2/2004 a 31/12/2004, causando conflitos sobre a forma de condução do processo de execução do convênio; e 
	b) a discussão judicial entre a empresa Brasbeton Ltda., encarregada das obras, e o Município de Coração de Jesus/MG (peça 1, p. 331-335) , que paralisou o andamento das obras por um período considerável. 
16.1. A empresa Brasbeton Ltda. foi contratada para a execução das obras de acordo com o contrato assinado em 25/11/2002 (peça 5, p. 16-22) . Posteriormente, a empresa impetrou ação visando rescindir o contrato conforme se depreende à peça 3, p. 209-219. O recomeço das obras aconteceu na gestão do Sr. José Domingos da Costa, quando celebrou novo acordo com a empresa Brasbeton Ltda. visando reiniciar a execução do convênio (peça 3, p. 241-245) .
17. De outra parte, ainda que a Funasa não tenha individualizado para cada prefeito sua correspondente parcela de módulos executados, não há como afastar a responsabilidade pessoal dos gestores municipais pela inexecução parcial do objeto. Esse entendimento está pacificado no Tribunal, como exemplificado abaixo:
Acórdão 1418/2009-TCU-Plenário (Voto) 
3. O entendimento consubstanciado no Parecer 75/PGF/PF/FUNASA/2004 "foco principal dos questionamentos apontados pelo representante" não pode ser acolhido. Esse parecer sustenta, basicamente, que a obrigação primária de restituir os valores recebidos mediante convênio, quando o objeto não é atingido a contento ou quando não há prestação de contas, é da pessoa jurídica convenente, e não do respectivo gestor. Essa intelecção decorre da interpretação literal dos termos conveniais, que imporiam à entidade convenente uma responsabilidade de natureza contratual.
4. Ocorre que a responsabilidade pessoal dos gestores municipais perante eventuais débitos apurados em tomadas de contas especiais, enquanto signatários, executores ou incumbidos da prestação de contas de convênios firmados com a Administração Federal, é questão pacificada no âmbito desta Corte de Contas, corroborada por julgados do Supremo Tribunal Federal, conforme anotado no Relatório. A responsabilização 'solidária ou não' da respectiva entidade convenente, segundo demonstrado nas instruções da unidade técnica, constitui exceção à regra, restrita às hipóteses em que a aplicação dos recursos ocorre em prol da entidade (e.g., Município) .
5. Essa dicção está positivada em vários diplomas, inclusive na Constituição Federal, em seu arts. 70, parágrafo único. Normas equivalentes são fixadas nos arts. 1º, inciso I, 5º, inciso II, e 8º, caput, da Lei n° 8.443/92 e, de forma bem precisa, nos arts. 1º, 2º e 3º da Decisão Normativa TCU n° 57/2004, transcritos no Relatório. No mesmo sentido dispõem os arts. 90 e 93 do Decreto-Lei n° 200/67 e os arts. 39 e 145 do Decreto n° 93.872/86, também reproduzidos no Relatório.6. Com efeito, tanto a Procuradoria Federal junto à Fundação Nacional de Saúde - Funasa - quanto a Procuradoria-Geral Federal - PGF - e a Procuradoria-Geral da União - PGU -, órgãos da estrutura da Advocacia-Geral da União - AGU -, devidamente chamados ao processo, reconheceram a procedência da representação e informaram já haver adotado as providências tendentes a corrigir as falhas apontadas na inicial, comprometendo-se a seguir, doravante, a jurisprudência desta Corte de Contas sobre a matéria.
18. No que tange à quantificação do débito, como se trata de inexecução parcial do objeto, deve-se atender à jurisprudência do TCU no sentido da manutenção da proporcionalidade originalmente acordada no instrumento de convênio com relação aos recursos federais e contrapartida efetivamente aplicados na parcela executada do objeto.  
19. Assim, de acordo com o Plano de Trabalho (peça 1, p. 112) , na construção dos 608 módulos, a Funasa aplicaria R$ 780.000,00, cabendo ao município a contrapartida de R$ 83.505,92, totalizando um investimento público de R$ 863.505,92. Disso advém duas conclusões:
	a) a Funasa é responsável pela execução financeira de 90,33% do objeto (R$ 780.000,00/R$ 863.505,92) , enquanto o município se obrigou a executar o restante, 9,67% (R$ 83.505,92 / R$ 863.505,92) , e
	b) o valor individual de cada módulo é de R$ 1.420,24 (R$ 863.505,92/608) , mas a Funasa é responsável apenas por 90,33%, ou seja, por R$ 1.282,89. O município deveria aplicar para cada módulo o valor de R$ 137,35 (9,67% de R$ 1.420,24) . 
20. Ocorre que a Funasa repassou apenas R$ 520.000,00. O município deveria aportar uma contrapartida de R$ 55.667,00, o que implica um novo investimento público total de R$ 575.667,00. Com esses valores, manteve-se a proporcionalidade originalmente estabelecida (90,33% para a Funasa e 9,67% para a contrapartida) . Desse modo, levando-se em conta o custo unitário de R$ 1.420,24, seria possível construir 405,33 módulos sanitários (R$ 575.667,00/R$ 1.420,24) .
21. Relembrando que a Funasa admitiu a construção de 260 MSD, o que equivale a uma execução financeira comprovada de R$ 369.262,40 (R$ 1.420,24 x 260) , mantendo-se a proporção pactuada, caberia à Funasa aplicar R$ 333.554,73 (90,33% de R$ 369.262,40) , enquanto ao município a contrapartida de R$ 35.707,67 (9,67% de R$ 369.262,40) .
22. Portanto, em decorrência da inexecução parcial do objeto, pois, apenas 260 módulos foram comprovados pela fiscalização da Funasa, o débito total inicialmente calculado foi de R$ 186.445,27, que representa a diferença entre a importância repassada pela Funasa, de R$ 520.000,00, e a quantia que lhe cabia aplicar nos 260 módulos efetivamente construídos de R$ 333.554,73.
23. Quanto à individualização do débito, em que pese a Funasa não ter determinado a quantidade executada pelos responsáveis, consideramos que ambos responsáveis (Antônio Cordeiro de Faria - CPF XXX.083.426-XX e José Domingos da Costa - CPF XXX.526.466-XX) , contribuíram com a inexecução parcial do objeto. Assim, na quantificação do débito imputado a cada ex-prefeito levou-se em conta apenas os reflexos financeiros da inexecução física, visto que guardam estrita correlação. 
24. Destarte, o total aplicado no objeto foi de R$ 549.330,71. O ex-prefeito Antônio Cordeiro de Faria foi responsável pela gestão de R$ 176.389,00, que corresponde a 32,11% do valor global aplicado (R$ 176.389,00/R$ 549.330,71) . Logo, inicialmente respondeu na mesma proporção em relação ao débito total apontado, resultando, assim, na quantia individual de R$ 59.867,58 (R$ 32,11% de R$ 186.445,27) .
24.1. Por sua vez, o Sr. José Domingos da Costa geriu R$ 372.941,71, o que representa 67,89% do valor global aplicado (R$ 372.941,71/R$ 549.330,71) . Assim, lhe foi inicialmente imputado o débito de R$ 126.577,69 (67,89% de R$ 186.445,27) . Para evitar qualquer prejuízo impertinente ao responsável, foi utilizada a data de 12/2/2004 para cálculo do débito, pois corresponde ao início do período de 12/2/2004 a 31/12/2004 em que mais tempo foi o gestor dos recursos federais (item 13 retro) .
25. Por fim, o Município Coração de Jesus/MG foi responsabilizado pela quantia de R$ 35.707,67 (9,67% de R$ 369.262,40 - item 21 retro) , visto que não ficou comprovada a correta aplicação da contrapartida municipal no objeto conveniado. Afinal, deve-se ter em conta que a subcláusula primeira da cláusula décima do Convênio 1.917/2001 (Siafi 445.336) , estabelece que a convenente se comprometeu a recolher à conta do concedente o valor corrigido da contrapartida, quando não comprovasse a sua aplicação no objeto do convênio (peça 1, p. 20) .
26. Nesse contexto, foram expedidas as seguintes comunicações processuais:
26.1.	Citação do Município de Coração de Jesus - MG (CNPJ: 22.680.672/0001-28) .
	-Ofício 3257/2015-TCU/Secex-MG, de 7/12/2015, tendo o AR retornado indicando a entrega da correspondência em 21/12/2015 (peças 19 e 23) .
26.2.	Citação do ex-prefeito José Domingos da Costa (CPF: XXX.526.466-XX) :
	a) Ofício 3256/2015-TCU/Secex-MG, de 7/12/2015, , tendo o AR retornado indicando "não existe o número indicando" (peças 20 e 22) ;
	b) 	Ofício 0257/2016-TCU/Secex-MG, de 17/2/2016, tendo o AR retornado indicando "não procurado" (peças 31 e 35) .
26.3.	Citação do ex-prefeito Antonio Cordeiro de Faria (CPF: XXX.083.426-XX) :
	a) Ofício 3255/2015-TCU/Secex-MG, de 7/12/2015, tendo o AR retornado indicando responsável "ausente" (peças 21 e 25) ;
	b) Ofício 0259/2016-TCU/Secex-MG, de 17/2/2016, tendo o AR retornado indicando "não existe a rua em Coração de Jesus" (peças 29 e 32) ;
	c) Ofício 0258/2016-TCU/Secex-MG, de 17/2/2016, tendo AR retornado indicando "Recusado" (peças 30 e 33) .
27. Na instrução à peça 38, antes da citação por edital, foi proposta a citação dos ex-prefeitos Antônio Cordeiro de Faria e José Domingos da Costa por intermédio de ofício, concretizada por meio do:
27.1. Ofício 0795/2016-TCU/Secex-MG, de 12/4/2016, citando o ex-prefeito Antonio Cordeiro de Faria (CPF: XXX.083.426-XX) , tendo o AR retornado indicando a entrega da correspondência em 2/5/2016 (peças 39 e 44) ;
27.2. Ofício 0796/2016-TCU/Secex-MG, de 12/4/2016, citando o ex-prefeito José Domingos da Costa (CPF: XXX.526.466-XX) , tendo o AR retornado indicando "não procurado" (peças 40 e 51) .
28. O Município de Coração de Jesus e o ex-prefeito Antonio Cordeiro de Faria foram considerados devidamente citados (itens 26.1 e 27.1retro) , enquanto o ex-prefeito José Domingos da Costa foi citado por meio do Edital 0079/2016-TCU/Secex-MG, de 22 de junho de 2016 (peças 52-53) .
29. O Município de Coração de Jesus e o ex-prefeito José Domingos da Costa não apresentaram alegações de defesa, nem recolheram os débitos a eles atribuídos, podendo ser considerados revéis para todos os efeitos legais, nos termos do art. 12, § 3º, da Lei 8.443/1992.
30. O ex-prefeito Antonio Cordeiro de Faria apresentou as alegações de defesa acostadas às peças 46-50, elaboradas por meio de advogados constituídos (procuração anexada à peça 45) , analisadas nos itens abaixo.
Alegações de defesa do ex-prefeito Antonio Cordeiro de Faria (CPF: XXX.083.426-XX) 
31. Preliminarmente, a defesa arguiu a existência de 2 procedimentos para apurar a responsabilidade dos eventuais danos causados ao erário decorrentes da execução do convênio 1.917/01, sendo eles o processo de Tomada de Contas Especial 25190.006.450/2007-21 e a Ação Civil Pública 0000165-58.2010.4.01.3807, em trâmite na 3ª Vara Federal da Subseção Judiciária de Montes Claros/MG (peça 50, p. 8) .
32. Na segunda preliminar, a defesa argúi cerceamento de defesa, tendo em vista a ausência de providências essenciais por parte da Funasa que dessem amparo ao Parecer Técnico Final (peça 1, p. 217-219) . 
33. Neste ponto, a defesa aponta contradição no parecer, visto que os engenheiros da Funasa antes haviam solicitado ao Município de Coração de Jesus informações elementares, tais como croquis de localização dos módulos sanitários pactuados, planilha individualizada de custos, com os respectivos percentuais efetivamente realizados e especificação técnica do Módulo Sanitário Domiciliar.
34. No entanto, segundo a defesa, posteriormente, mesmo sem esses elementos, a Funasa elaborou o "Parecer Técnico Final (complementar) ", indicando que o percentual atingido das obras chegou a 29,63%, com base no parecer técnico do Sr. Armando Macedo Chaves, devendo ser ressarcido a União 55% do montante efetivamente liberado (peça 50, p. 12) .
35. No mérito, a defesa alega que pautando-se pela efetiva execução do objeto do convênio, bem como buscando cumprir as regras do edital pré-estabelecidas, autorizou um único pagamento de 20% da obra conveniada, concernente à mobilização e canteiro de obra (peça 50, p. 2) .
36. Assinala que a empresa contratada, a Construtora Brasbeton Ltda., não executou as obras equivalentes ao percentual pago e ainda ingressou em juízo objetivando a rescisão contratual cumulada com perdas e danos, alegando ter o Município descumprido cláusula contratual na execução da obra (peça 50, p. 4) .
37. Alega que a empresa foi contestada judicialmente, tendo, ainda, o município manejado pedido de reconvenção, pugnando pela finalização coercitiva das obras ou que fosse rescindido o contrato outrora firmado, condenando-se a construtora na devolução dos pagamentos recebidos (peça 50, p. 4) .
38. No entanto, a paralisação das obras e o impasse judicial perdurou até 19/2/2004, quando o Município de Coração de Jesus protocolou em juízo um acordo firmado entre a municipalidade e a Construtora Brasbeton, colocando termo ao processo judicial (peça 50, p. 4) , período em que o Município já não mais era administrado pelo defendente, pois havia sido afastado do cargo pela Justiça Eleitoral em 12/2/2004, substituído pelo gestor José Domingos da Costa, que exerceu o cargo de prefeito municipal até 31/12/2004 (peça 50, p. 5) .
39. Em menos de 10 meses o Sr. José Domingos da Costa realizou mais 7 pagamentos em favor da Construtora Brasbeton totalizando o montante de R$ 372.941,71, sendo razoável supor que ao final de 2004 ao menos 63% das obras estivessem concluídas, pois o valor pago até aquele momento correspondia a pouco mais de 63% do valor contratado. Todavia, conforme relatório de visita técnica elaborado pela Funasa entre12/7/2004 a 15/7/2004, apenas 36,51% da obra havia sido executado (peça 50, p. 5) .
Análise
40. Seremos bastante pragmáticos e céleres nesta análise, pois nos ateremos a um único ponto da extensa defesa do responsável, ponto esse que lhe é favorável e suficiente para eximi-lo de responsabilidade nesta TCE. Por isso, deixaremos de abordar as questões formais preliminares de cerceamento de defesa, a existência de outro processo apuratório, etc., para nos concentrarmos exatamente na questão abaixo.
41. O responsável alega que durante sua atuação na execução do convênio em pauta, buscou cumprir as regras licitatórias de modo que autorizou um único pagamento de 20% da obra conveniada, concernente à mobilização e canteiro de obra (item 35 retro; peça 50, p. 2) .
42. De fato, o Parecer Técnico de 27/2/2003 relata que até a data da última visita (nov/2002) , as obras ainda não haviam sido iniciadas (peça 1, p. 177) , confirmando a versão da defesa, pois realmente o extrato bancário à peça 3, p. 61, indica que em 7/11/2002 o saldo da conta do convênio era de R$ 529.522,65 e em 25/11/2002 houve o débito de R$ 172.059,00 aludido pelo responsável como o único pagamento efetuado à empresa encarregada das obras (item 35 retro) .
43. No Parecer Técnico de 12/5/2003, a Funasa registrou que, até a data da última visita técnica (maio/2003) , as obras se encontravam com percentual médio de execução igual a 17,68% (item 5.3 retro) . Referido parecer técnico foi elaborado quando o responsável ainda era o prefeito responsável pela execução do Convênio 1.917/2001 (item 13 retro) .
44. Nesta instrução, conforme calculado no item 24, ficou claro que o defendente foi responsável pela gestão de R$ 176.389,00, que corresponde a 32,11% do valor global aplicado (R$ 176.389,00/R$ 549.330,71) . Logo, deveria responder na mesma proporção em relação ao débito total apontado, resultando, assim, no débito individual de R$ 59.867,58 (32,11% de R$ 186.445,27) .
45. Entretanto, esse cálculo foi necessário apenas para estabelecer a proporcionalidade do débito correspondente ao responsável, pois, levando em consideração o valor original do convênio, a quantia de R$ 176.389,00 por ele gerida corresponde na realidade a 20,33% do valor total previsto no convênio (R$ 867.835,92, cf. item 2 retro) .
46. Aliás, considerando que no Relatório de Visita Técnica 4, de 16/7/2004, a Funasa constatou a existência de 222 MSD (peça 1, p. 185) , forçoso seria reconhecer que na gestão do ex-prefeito Antonio Cordeiro de Faria foram construídas 124 unidades (R$ 176.389,00/R$ 1.420,24) , ficando um saldo de 98 unidades construídas para o seu sucessor.
47. Ademais, no Relatório de Visita Técnica Final de 8/4/2005, mais recente que o mencionado no item 46 retro, a Funasa admitiu a construção de 260 módulos sanitários (peça 1, p. 217-219) , permitindo-nos afirmar que 136 correspondem ao quantitativo de MSD construído com recursos geridos pelo ex-prefeito José Domingos da Costa, responsável pela aplicação de R$ 372.941,71 no empreendimento. 
48. Destarte, consideramos que as alegações de defesa do ex-prefeito Antônio Cordeiro de Faria foram suficientes para isentá-lo da devolução do débito a ele atribuído. Consequentemente, o montante do débito imputado ao ex-prefeito José Domingos da Costa deve ser revisto.
49. Com efeito, se o ex-prefeito José Domingos da Costa geriu a quantia de R$ 372.941,71, restar-lhe-ia comprovar a execução de 262 unidades. Tendo a Funasa admitido a construção de 260 MSD, sendo 124 na gestão do Sr. Antônio Cordeiro de Faria, conclui-se que 136 MSD foram construídos na gestão do Sr. José Domingos da Costa, de modo que lhe caberia comprovar a execução de mais 126 unidades (262 - 136) , equivalentes, portanto, ao débito que lhe deve ser atribuído de R$ 178.950,24 (126 MSD x R$ 1.420,24) .
50. Nesse contexto, em atendimento ao despacho constante da peça 55, o ex-prefeito José Domingos da Costa foi citado por meio do Ofício 0795/2017-TCU/Secex-MG, de 10/5/2017 (peça 56) , compelido-o a comprovar a execução de mais 126 unidades, equivalentes ao débito de R$ 178.950,24 (item 49 retro) . O AR retornou indicando que o destinatário "mudou-se" (peça 57) , inviabilizando a citação no endereço: Rua Padre João Crisóstomo, 1199 - Centro - CEP 39.340-000 - Coração de Jesus - MG.
51. Assim, o responsável foi citado por meio do Edital 0077/2017-TCU/Secex-MG, de 22 de junho de 2017, publicado no DOU de 1º de agosto de 2017 (peças 59-60) .
52. Transcorrido o prazo regimental, não houve manifestação do responsável, caracterizando a revelia prevista no art. 12, § 3º, da Lei 8.443/1992, impondo-se o prosseguimento do processo, presumindo-se como verdadeiros os fatos que ensejaram a instauração desta tomada de contas especial (item 50 retro) . Ao permanecer inerte, o ex-prefeito José Domingos da Costa deixou de apresentar elementos que comprovassem a boa e regular aplicação dos recursos da Funasa repassados por conta do Convênio 1.917/2001 (itens 49-50 retro) . 
CONCLUSÃO
53. Diante da inércia do Sr. José Domingos da Costa em atender à citação, o Tribunal deve declarar sua revelia e, ainda inexistindo nos autos elementos que permitam concluir pela ocorrência de boa-fé ou de outros excludentes de culpabilidade em sua conduta, propõe-se, desde logo, que as contas do responsável sejam julgadas irregulares e que seja condenado em débito.
54. Também o Município de Coração de Jesus - MG, citado por meio do Ofício 3257/2015-TCU/Secex-MG, de 7/12/2015 (item 26.1 retro) manteve-se silente, configurando a revelia prevista no art. 12, § 3º, da Lei 8.443/1992, impondo-se o prosseguimento do processo. Ao permanecer inerte, o Município de Coração de Jesus - MG deixou de comprovar aplicação da contrapartida de R$ 35.707,67 no objeto do Convênio 1.917/2001 (item 25 retro) .
55. Deixamos de propor a multa prevista no art. 57 da Lei 8.443/1992 ao ex-prefeito José Domingos da Costa, tendo em vista que já se expirou o prazo prescricional da pretensão punitiva de 10 anos entre a ocorrência dos fatos ocorridos no período de sua administração (gestões: 18/12/2003 a 30/12/2003 e 12/2/2004 a 31/12/2004) , e a citação válida do responsável realizada em agosto de 2017 (item 51 retro) .
PROPOSTA DE ENCAMINHAMENTO
56. Diante do exposto, submetem-se os autos à consideração superior, propondo:
56.1. Considerar revel, para todos os efeitos, o Sr. José Domingos da Costa (CPF XXX.526.466-XX) e o Município de Coração de Jesus/MG (CNPJ 22.680.672/0001-28) , nos termos do art. 12, § 3º, da Lei 8.443/1992 c/c o art. 202, § 8º, do RI/TCU;
56.2. Acolher as alegações de defesa do Sr. Antônio Cordeiro de Faria (CPF XXX.083.426-XX) ;
56.3. Julgar regulares com ressalva as contas do Sr. Antônio Cordeiro de Faria (CPF XXX.083.426-XX) , com fundamento nos arts. 1º, inciso I, 16, inciso II, 18 e 23, inciso II, da Lei 8.443/1992, c/c os arts. 1º, inciso I, 208 e 214, inciso II, do RI/TCU, dando-se quitação è ciência ao responsável, bem como à Fundação Nacional de Saúde da deliberação que vier a ser proferida;
56.4. Com fundamento nos arts. 1º, inciso I, 16, inciso III, alíneas "b" e "c", da Lei 8.443/1992 c/c os arts. 19, caput, e 23, inciso III, da mesma Lei, e com arts. 1º, inciso I, 209, incisos II e III, 210 e 214, inciso III, do Regimento Interno do TCU,que sejam julgadas irregulares as contas do Sr. José Domingos da Costa (CPF XXX.526.466-XX) e do Município de Coração de Jesus/MG (CNPJ 22.680.672/0001-28) . Consequentemente:
56.5. Condenar o Sr. José Domingos da Costa (CPF XXX.526.466-XX) ao pagamento da quantia a seguir especificada, com a fixação do prazo de quinze dias, a contar da notificação, para comprovar, perante o Tribunal (art. 214, inciso III, alínea "a", do Regimento Interno) , o recolhimento da dívida aos cofres da Fundação Nacional de Saúde, atualizada monetariamente e acrescida dos juros de mora, calculados a partir das datas discriminadas, até a data do recolhimento, e com o abatimento de valores acaso já satisfeitos, na forma prevista na legislação em vigor. 
	Valor original (R$) 
	Data da ocorrência
	Débito/ (Crédito) 

	178.950,24
		12/2/2004

	Débito

56.6. Condenar o Município de Coração de Jesus/MG ao pagamento da quantia a seguir especificada, com a fixação do prazo de quinze dias, a contar da notificação, para comprovar, perante o Tribunal (art. 214, inciso III, alínea "a", do Regimento Interno) , o recolhimento da dívida aos cofres da Fundação Nacional de Saúde, atualizada monetariamente e acrescida dos juros de mora, calculados a partir das datas discriminadas, até a data do recolhimento, e com o abatimento de valores acaso já satisfeitos, na forma prevista na legislação em vigor. 
	Valor original (R$) 
	Data da ocorrência
	Débito / (Crédito) 

	35.707,67
		2/10/2002

	Débito

56.7. Autorizar, desde logo, nos termos do art. 28, inciso II, da Lei 8.443/1992 c/c o art. 219, inciso II, do RI/TCU, a cobrança judicial da dívida caso não atendidas as notificações;
56.8. Autorizar, caso requerido, o pagamento da dívida em até 36 parcelas mensais e consecutivas, nos termos do art. 26 da Lei 8.443/1992 c/c o art. 217 do Regimento Interno, fixando-lhes o prazo de quinze dias, a contar do recebimento da notificação, para comprovarem perante o Tribunal o recolhimento da primeira parcela, e de trinta dias, a contar da parcela anterior, para comprovarem o recolhimento das demais parcelas, devendo incidir sobre cada valor mensal, atualizado monetariamente, os juros de mora devidos, na forma prevista na legislação em vigor, cabendo alertar os responsáveis de que, caso optem por essa forma de pagamento, a falta de comprovação do recolhimento de qualquer parcela implicará o vencimento antecipado do saldo devedor, nos termos do art. 26, parágrafo único, da Lei 8.443/1992 c/c o art. 217, § 2º, do RI/TCU; e;
56.9. Encaminhar cópia da deliberação que vier a ser proferida, bem como do relatório e do voto que a fundamentarem, ao Procurador-Chefe da Procuradoria da República em Minas Gerais, nos termos do § 3º do art. 16 da Lei 8.443/1992 c/c o § 7º do art. 209 do Regimento Interno do TCU, para adoção das medidas que entender cabíveis, bem como ao Ministério do Turismo."
Naquela assentada, o MP/TCU se manifestou nestes termos:
"Trata-se de processo de Tomada de Contas Especial instaurado pela Fundação Nacional de Saúde (Funasa) , em razão da impugnação total de despesas do Convênio n.º 1.917/2001- Siafi445.336 (peça 1, p. 14-28) , celebrado com o Município de Coração de Jesus/MG, tendo por objeto a execução de "Melhorias Sanitárias Domiciliares", com vigência estipulada para o período de 31/12/2001 a 29/8/2008, tendo sido repassado ao convenente o valor de R$ 520.000,00, em 2002 (peça 61, p. 1) .
A instrução registra que ao final das apurações foram identificadas a construção de 260 módulos sanitários, dos 608 inicialmente previstos (peça 61, p. 1) .
Foram acolhidas as alegações de defesa de um dos responsáveis, o ex-prefeito Antônio Cordeiro de Faria, que geriu a quantia de R$ 176.389,00 (peça 61, p. 7) .
Porém, o outro responsável, o ex-prefeito José Domingos da Costa, que geriu a quantia de R$ 372.941,71, permaneceu silente nos autos e, por isso, foram-lhe atribuídos os efeitos da revelia, cabendo-lhe a proposta de julgamento pela irregularidade das suas contas, com imputação de um débito de R$ 178.950,24, referentes a 12/2/2014 (peça 4, p. 9) , que contou com a anuência dos dirigentes da Unidade Técnica (peças 62 e 63) .
Igualmente, o Município de Coração de Jesus-MG permaneceu silente, sendo-lhe atribuídos os efeitos da revelia, deixando de comprovar a aplicação de R$ 35.707,67, a título de contrapartida (peça 61, p. 8) .
Vale registrar que a empreiteira contratada deixou de ser citada solidariamente aos responsáveis, em razão do transcurso de mais de dez anos entre a data provável da ocorrência do dano e a primeira notificação dos responsáveis pela autoridade administrativa competente (peça 17, p. 9) .
Esta representante do Ministério Público de Contas da União coloca-se de acordo com a Unidade Técnica quanto às análises e conclusões acerca da responsabilização dos ex-prefeitos e do Município, observando, todavia, em relação ao Senhor Antônio Cordeiro de Faria que não foram identificadas ressalvas a macular as suas contas.
Por essas razões, esta representante do Ministério Público de Contas da União manifesta-se de acordo com a proposta da Unidade Técnica pela irregularidade das contas do Senhor José Domingos da Costa e do Município, com a imputação dos respectivos débitos, mas, com as vênias por divergir parcialmente da proposta encaminhada pela Secex-MG, propugna pela regularidade das contas do Senhor Antônio Cordeiro de Faria, com quitação plena ao responsável."
A Secex/TCE apresentou derradeira instrução nos seguintes termos:
"1. Trata-se de Tomada de Contas Especial instaurada pela Fundação Nacional de Saúde - Funasa, em desfavor dos ex-Prefeitos do município de Coração de Jesus/MG, Srs. Antônio Cordeiro de Faria, (Gestão 1/1/2001 a 17/12/2003, 31/12/2003 a 11/2/2004 e 1/1/2009 a 31/12/2012) , e José Domingos da Costa (Gestão 18/12/2003 a 30/12/2003 e 12/2/2004 a 31/12/2004) , em razão da impugnação total das despesas do Convênio 1.917/2001 - Siafi 445336 (Peça 1, p. 14-28) , firmado entre a Funasa e o referido Município, que tinha por objeto a execução de "Melhorias Sanitárias Domiciliares", conforme Plano de Trabalho à Peça 1 (p. 110-114) , em decorrência da execução parcial do objeto pactuado no ajuste.
HISTÓRICO	
2.	O convênio foi firmado em 31/12/2001 no valor de R$ 867.835,92, sendo R$ 780.000,00 à conta da concedente e R$ 87.835,92 referentes à contrapartida financeira do município. Teve vigência de 31/12/2001 a 29/8/2008, e o prazo para a apresentação da prestação de contas findou em 28/10/2008 (Peça 11, p. 153) . Os recursos federais pactuados nos ajustes foram parcialmente liberados, por meio das Ordens Bancárias 2002OB006064 (Peça 1, p. 171) e 2002OB011355 (Peça 1, p. 175) , ambas no valor de R$ 260.000,00, emitidas em 6/6/2002 e 2/10/2002, respectivamente, totalizando R$ 520.000,00. As referidas parcelas foram creditadas na conta específica do ajuste em 11/6/2002 e 7/10/2002 (Peça 3, p. 59) .
3.	O empreendimento foi fiscalizado pelo concedente por meio de Relatórios de Visita Técnica, datados de 9/5/2003 (Peça 1, p. 181) , 6/7/2004 (Peça 1, p. 185) e 18/4/2005 (Peça 1, p. 217) . A última fiscalização, realizada entre 29/3/2005 e 15/4/2005, objeto do Relatório de Visita Técnica Final à Peça 1, p. 217, constatou a construção de apenas 260 dos 608 módulos sanitários previstos no Plano de Trabalho (Peça 1, p. 112) . O referido relatório assinalou terem sido identificadas "impropriedades diversas e generalizadas", e que o percentual executado só poderia ser informado após o processamento de todas as informações coletadas. Posteriormente, o Parecer Técnico à Peça 1, p. 211-215, datado de 5/8/2005, informou que a execução física do objeto alcançou apenas 29,63%.
4.	A prestação de contas foi analisada por meio dos Pareceres Financeiros 27/2007 (Peça 1, p. 361-363) , 67/2010 (Peça 2, p. 363-369) e 386/2014 (Peça 11, p. 116-120) .
5.	O fundamento para a instauração da Tomada de Contas Especial, conforme apontado no Parecer Financeiro 386/2014 (Peça 11, p. 116-120) , foi a execução parcial do objeto pactuado no ajuste, e a não aprovação da prestação de contas parcial e final.
6.	A Funasa notificou os responsáveis da reprovação da prestação de contas, requerendo a devolução dos recursos, por meio dos expedientes indicados à Peça 11, p. 142-143.
7.	Diante do não saneamento das irregularidades apontadas, e da não devolução dos recursos, instaurou-se a Tomada de Contas Especial. No Relatório de Tomada de Contas Especial 07/2015 (Peça 11, p. 136-148) concluiu-se que o prejuízo importaria no valor total dos recursos repassados, imputando-se a responsabilidade aos ex-Prefeitos do município de Coração de Jesus/MG, Srs. Antônio Cordeiro de Faria e José Domingos da Costa, pelo dano causado ao erário, nos valores históricos de R$ 176.389,00 e R$ 346.611,00, respectivamente.
8.	O Relatório de Auditoria 1450/2015 da Controladoria Geral da União (Peça 11, p. 181-184) também chegou às mesmas conclusões. Após serem emitidos o Certificado de Auditoria, o Parecer do Dirigente e o Pronunciamento Ministerial (Peça 11, p. 185, 187 e 189) , o processo foi remetido a este Tribunal.
9. Na instrução inicial (Peça 17) , analisando-se os documentos constantes dos autos, concluiu-se pela necessidade de realização de citação dos Srs. Antônio Cordeiro de Faria e José Domingos da Costa, e do Município de Coração de Jesus/MG.
10. O débito atribuído aos ex-gestores foi recalculado, descontando, dos recursos federais repassados, o montante aplicado nos 260 módulos sanitários cuja execução restou efetivamente comprovada. Assim, imputou-se ao Sr. Antônio Cordeiro de Faria o débito de R$ 176.389,00, e ao Sr. José Domingos da Costa o débito de R$ 126.577,69.
11. O município foi citado em razão da não aplicação da contrapartida pactuada no ajuste, proporcionalmente ao montante efetivamente aplicado no objeto, no valor de R$ 35.707,67.
12. Em cumprimento ao pronunciamento da unidade, datado de 7/12/2015 (Peça 18) , foi efetuada a citação dos responsáveis.
13. O Sr. Antonio Cordeiro de Faria foi devidamente citado por meio do Ofício 0795/2016-TCU/Secex-MG (Peça 39) , o qual foi recebido, conforme Aviso de Recebimento (AR) à Peça 44. O responsável apresentou defesa, às Peças 46-50.
14. O Sr. José Domingos da Costa foi citado por meio do Edital 0079/2016-TCU/Secex-MG, de 22/6/2016 (Peças 52-53) .
15. O Município de Coração de Jesus/MG foi citado por meio do Ofício 3257/2015-TCU/Secex-MG, de 7/12/2015, tendo o AR retornado indicando a entrega da correspondência em 21/12/2015 (Peças 19 e 23) .
16. As alegações de defesa apresentadas pelo Sr. Antonio Cordeiro de Faria foram examinadas na instrução precedente (Peça 61) , que as considerou suficientes para afastar as irregularidades atribuídas ao ex-gestor, razão pela qual se propôs julgar regulares com ressalva as suas contas, dando-lhe quitação. Foi proposto ainda considerar revéis o Sr. José Domingos da Costa e o Município de Coração de Jesus/MG, julgando-se irregulares as suas contas, condenando-os em débito. Não foi proposta a aplicação da multa prevista no art. 57 da Lei 8.443/1992 ao ex-prefeito José Domingos da Costa, em razão da expiração do prazo prescricional da pretensão punitiva.
17. Com a concordância da unidade técnica (Peças 62-63) , os autos foram elevados à consideração da d. Procuradoria, na forma regimental. No Parecer à Peça 64, o MP/TCU concordou com as análises e conclusões da unidade técnica, apenas divergindo quanto ao julgamento pela regularidade com ressalvas das contas do Sr. Antônio Cordeiro de Faria: propôs que fossem julgadas regulares, com quitação plena, entendendo não terem sido identificadas ressalvas a macular as suas contas.
18. No Despacho exarado à Peça 65, o Relator do feito, Exmo. Ministro Walton Alencar Rodrigues, determinou que fosse realizada nova tentativa de citação do Sr. José Domingos da Costa, no endereço indicado na base da Receita Federal, em 14/9/2018 (Rua Benjamim dos Anjos 326, apto 101, Melo, Montes Claros-MG, CEP: 39401064) , e, restando infrutífera a nova tentativa, que a unidade instrutiva adotasse os procedimentos indicados no art. 6º, inciso II, da Resolução 170/2004.
19. O Sr. José Domingos da Costa foi devidamente citado por meio do Ofício 2198/2018-TCU/SECEX-MG (Peça 67) , o qual foi efetivamente recebido no endereço indicado no Sistema da Receita Federal (Peça 66) , conforme Aviso de Recebimento (AR) à Peça 70. O responsável apresentou defesa, à Peça 71, através de advogado devidamente constituído (Peça 72) .
EXAME TÉCNICO
20. Passa-se a seguir a descrever os argumentos apresentados nas alegações de defesa do Sr. José Domingos da Costa, seguidos de suas respectivas análises:
Argumento
21. O responsável afirmou que foi empossado em 18/12/2003, permaneceu até 31/12/2003 e retornou ao cargo de prefeito em 12/2/2004, por ordem judicial, continuando até o fim do mandato eletivo. Quando retornou ao cargo encontrou as obras paralisadas, e, mesmo sob condições adversas, deu continuidade à execução do convênio
22. Asseverou que os módulos sanitários foram construídos dentro dos parâmetros legais, e os recursos recebidos foram aplicados de forma regular, em prol da comunidade. As melhorias executadas estão em pleno funcionamento, favorecendo a população carente. Não há que se falar que o objeto pactuado não foi alcançado. A obra foi concluída conforme projeto que integra o Plano de Trabalho. As unidades sanitárias foram construídas e encontram-se em funcionamento.
Análise
23. A argumentação oferecida pelo responsável não merece prosperar.
24. A fiscalização realizada pela Funasa entre 29/3/2005 e 15/4/2005, cerca de três meses após o término da gestão do Sr. José Domingos da Costa (31/12/2004) , constatou a construção de apenas 260 dos 608 módulos sanitários previstos no Plano de Trabalho (Peça 1, p. 217) . Conforme assente na instrução precedente (Peça 61, item 12) , com os recursos geridos pelo aludido responsável (R$ 372.941,71, correspondente ao total dos pagamentos efetuados entre 20/2/2004 e 25/10/2004 à Construtora Brasbeton Ltda., à Peça 3, p. 14) seria possível construir 262 módulos sanitários, ao custo unitário de R$ 1.420,24. Considerando que dos 260 módulos efetivamente construídos, 124 foram executados na gestão do Sr. Antônio Cordeiro de Faria (Peça 61, itens 46-47) , conclui-se que na gestão do Sr. José Domingos da Costa foram construídos apenas 136. Logo, não ficou comprovada a construção de 126 (262-136) dos módulos sanitários cuja execução foi integralmente paga à empresa contratada pelo Sr. José Domingos da Costa.
25. Portanto, diferentemente do afirmado pelo defendente, o objeto do convênio não foi cumprido, restando não comprovada a construção de 126 módulos sanitários, que, ao custo unitário de 1.420,24, corresponde à R$ 178.950,24, valor do débito indicado na citação (Peça 67) .
Argumento
26. O responsável alegou que o fato de o convênio ter objetivado a construção de módulos sanitários em residências particulares, na medida em que a obra era concluída e entregue, tornava impraticável a sua fiscalização e manutenção pelo município. Indagou: "Como averiguar se as obras entregues não foram modificadas pelos próprios beneficiados?".
Análise
27. O fato apontado é irrelevante para a análise da boa e regular aplicação dos recursos do convênio em tela, tendo em vista que o ajuste não previa nem obrigava a municipalidade a realizar a manutenção dos módulos sanitários.
28. A eventual modificação das unidades por parte dos beneficiários teria sido facilmente constatada pela fiscalização realizada pela Funasa entre 29/3/2005 e 15/4/2005 (Peça 1, p. 217) , o que não ocorreu, e não impediria a contagem do número de módulos sanitários efetivamente construídos, fator determinante para a verificação do alcance do cumprimento do objeto, e para a correta quantificação do dano causado ao erário.
29. Assim, a argumentação não elide as irregularidades apontadas, sobretudo porque ao gestor compete o ônus de comprovar a boa e regular aplicação dos recursos e, por tabela, neste caso, a comprovação de onde executou os MDS, de maneira que, não o comprovando, tem-se por não realizados.
Argumento
30. O Sr. José Domingos da Costa afirmou não ter conseguido obter medições que deveriam constar do arquivo público municipal, e que em 2007 apresentou ao Ministério da Saúde documentos comprobatórios da realização do objeto conveniado: declarações de beneficiados, comprovando o recebimento das obras; declarações de Instituições Comunitárias das localidades onde foram realizadas as obras, comprovando o recebimento das obras; fotografia das obras naquela conjuntura, comprovando a realização; e declaração da empreiteira, informando a execução do objeto.
Análise
31. O responsável não encaminhou qualquer comprovação do alegado. Sequer apresentou cópia de expedientes que por ventura tenham sido protocolados junto à Prefeitura e à Funasa, que pudessem apontar na direção do afirmado.
32. Cabe reprisar que incide sobre o gestor o ônus da prova quanto a regular aplicação dos valores que lhe foram confiados para consecução do objeto pactuado, o que decorre de expressa disposição contida no parágrafo único do art. 70 da Constituição Federal, bem assim do disposto no art. 93 do Decreto-Lei 200/1967, c/c o art. 66 do Decreto 93.872/1986 (Acórdão 2436/2015-TCU-Plenário, Rel. Min. ANA ARRAES; 7.778/2015-TCU-1ª Câmara, Rel. Min. JOSÉ MÚCIO MONTEIRO; 3.971/2015-TCU-1ª Câmara, Rel. Min. JOSÉ MÚCIO MONTEIRO; 3.713/2015-TCU-1ª Câmara, Rel. Min. BENJAMIN ZYMLER; e 4.649/2015-TCU-2ª Câmara, Rel. Min. ANA ARRAES) .
33. Assim, a argumentação oferecida pelo responsável não merece prosperar.
Argumento
34. O responsável afirmou que não lhe cabe ressarcir o erário, pois assim estaria o município enriquecendo ilicitamente. Citando decisão do Tribunal de Contas do Estado de Minas Gerais, argumentou que o ressarcimento proposto pelo TCU é ilegal, uma vez que não foi constatado qualquer ato que indique improbidade, podendo ter ocorrido erros formais, que não foram capazes de ocasionar dano ao erário. Asseverou que eventual ressarcimento deve ser feito pelo município, beneficiário dos recursos.
35. Afirmou ainda que não se apropriou de verbas públicas, que pudesse acarretar o seu enriquecimento ilícito ou gerar qualquer tipo de responsabilização, e que não houve dolo ou má-fé no trato do bem público, nem qualquer indício ou comprovação de lesão ao patrimônio público.
Análise
36. Conforme analisado nos itens 24 e 25 supra, na presente TCE o Sr. José Domingos não foi responsabilizado por apropriação ou desvio de recursos públicos, mas sim por não comprovar a boa e regular aplicação da integralidade dos recursos federais transferidos pela Funasa ao município de Coração de Jesus/MG, por força do Convênio 1.917/2001.
37. Verificou-se que a execução do objeto foi apenas parcial, com o pagamento pela parcela não executada, cabendo a responsabilização do gestor que realizou o pagamento indevido, limitada ao valor correspondente à fração não concretizada do objeto, em conformidade com a jurisprudência desta Corte (Acórdão 852/2015-TCU-Plenário, Rel. Min. RAIMUNDO CARREIRO; 1.523/2015-TCU-1ª Câmara, Rel. Min. JOSÉ MÚCIO MONTEIRO; 1.779/2015-TCU-Plenário, Rel. Min. VITAL DO RÊGO; 5.792/2015-TCU-1ª Câmara, Rel. Min. WEDER DE OLIVEIRA e 6.933/2015-TCU-1ª Câmara, Rel. Min. BENJAMIN ZYMLER, dentre outros) .
38. Não há que se falar em enriquecimento ilícito do município, uma vez que o débito imputado ao responsável corresponde aos 126 módulos sanitários não construídos, e cuja execução foi paga por ele, com recursos do convênio. O município não obteve nenhum benefício que pudesse dar causa ao alegado enriquecimento ilícito, uma vez que, como já salientado, os 126 módulos não foram construídos. O município também não deu causa ao pagamento irregular, que possa ser responsabilizado.
39. Assim, cumpre rejeitar integralmente os argumentos apresentados pelo Sr. José Domingos da Costa, que não foram capazes de elidir as irregularidades apontadas nos autos.
40. Não havendo nos autos elementos que possam atestar a boa-fé do Sr. José Domingos da Costa, devem ser rejeitadas suas alegações de defesa, devendo as contas serem julgadas irregulares, desde logo, condenando-o ao débito apurado no processo.
41. Vale ressaltar que a pretensão punitiva do TCU, conforme Acórdão 1441/2016-TCU-Plenário (Rel. Min. Benjamin Zymler) , que uniformizou a jurisprudência acerca dessa questão, subordina-se ao prazo geral de prescrição indicado no art. 205 do Código Civil, que é de 10 anos, contado da data de ocorrência da irregularidade sancionada, nos termos do art. 189 do Código Civil, sendo este prazo interrompido pelo ato que ordenar a citação, a audiência ou a oitiva do responsável.
42. No caso em exame, ocorreu a prescrição, uma vez que entre a ocorrência dos fatos (2001 a 2004) e o ato que ordenou as citações (Pronunciamento da unidade, datado de 7/12/2015, à Peça 18) , passaram-se mais de 10 anos, não podendo, assim, ser aplicada sanção aos responsáveis.
CONCLUSÃO
43. Em face da análise promovida nos parágrafos 21-33 da seção "Exame Técnico" da presente instrução, propõe-se rejeitar integralmente as alegações de defesa apresentadas pelo Sr. José Domingos da Costa, uma vez que não foram suficientes para elidir as irregularidades apontadas nos autos.
44. Tendo em vista que não constam dos autos elementos que permitam reconhecer a boa-fé do aludido responsável, sugere-se que suas contas sejam julgadas irregulares, desde já, nos termos do art. 202, § 6º, do RI/TCU, com a imputação do débito, solidariamente, atualizado monetariamente e acrescido de juros de mora, nos termos do art. 202, §1º do RI/TCU. Deixa-se de propor a aplicação de multa ao ex-gestor em decorrência da prescrição da pretensão punitiva do Tribunal.
45. Propõe-se, ainda, com base nas análises e nas conclusões lançadas na instrução precedente (Peça 61) , e no Parecer da d. Procuradoria, à Peça 64:
45.1. acatar as alegações de defesa do Sr. Antônio Cordeiro de Faria, julgando-se regular as suas contas, expedindo-lhe quitação plena.
45.2. considerar revel o Município de Coração de Jesus/MG, para todos os efeitos, julgando-se irregulares as suas contas, e condenando-o ao pagamento do débito referente à não aplicação da contrapartida pactuada no ajuste, no valor de R$ 35.707,67, proporcional ao montante de recursos federais comprovadamente empregados na execução parcial das ações previstas no Plano de Trabalho. A data de ocorrência do débito é 7/10/2002, quando a segunda parcela dos recursos repassados pela Funasa foi creditada na conta específica do convênio (Peça 3, p. 59) .
46. O valor atualizado do débito atribuído ao Sr. José Domingos da Costa, sem a incidência de juros de mora, até 27/9/2019, é de R$ 416.685,63 (Peça 73) , e com a incidência de juros de mora, é de R$ 840.340,13 (Peça 74) .
47. O valor atualizado do débito atribuído ao Município de Coração de Jesus/MG, sem a incidência de juros de mora, até 27/9/2019, é de R$ 97.560,50 (Peça 75) , e com a incidência de juros de mora, é de R$ 212.336,65 (Peça 76) .
INFORMAÇÕES ADICIONAIS
48. Consta dos autos pedido de sustentação oral formulado pelos Advogados do Sr. Antônio Cordeiro de Faria (Peça 50, p. 25) .
PROPOSTA DE ENCAMINHAMENTO
49. Diante do exposto, submetem-se os autos à consideração superior, propondo ao Tribunal:
a) considerar revel o Município de Coração de Jesus/MG (CNPJ 22.680.672/0001-28) , para todos os efeitos, dando-se prosseguimento ao processo, com fulcro no art. 12, § 3º, da Lei 8.443/1992;
b) acatar as alegações de defesa do Sr. Antônio Cordeiro de Faria (CPF XXX.083.426-XX) , ex-Prefeito do município de Coração de Jesus/MG (Gestão 1/1/2001 a 17/12/2003, 31/12/2003 a 11/2/2004 e 1/1/2009 a 31/12/2012) ;
c) rejeitar as alegações de defesa do Sr. José Domingos da Costa (CPF XXX.526.466-XX) , ex-Prefeito do município de Coração de Jesus/MG (Gestão 18/12/2003 a 30/12/2003 e 12/2/2004 a 31/12/2004) ;
d) julgar regulares, nos termos do arts. 1º, inciso I, e 16, inciso I, e 23, inciso I, da Lei 8.443/1992, c/c os arts. 1º, inciso I, 207 e 214, inciso I, do Regimento Interno, as contas do Sr. Antônio Cordeiro de Faria, dando-lhe quitação plena;
e) julgar irregulares, nos termos dos arts. 1º, inciso I, 16, inciso III, alíneas "b" e "c", § 2º, da Lei 8.443/1992 c/c os arts. 19 e 23, inciso III, da mesma Lei, e com arts. 1º, inciso I, 209, inciso I, II, III, IV, 210 e 214, inciso III, do Regimento Interno/TCU, as contas do Sr. José Domingos da Costa, condenando-o ao pagamento da importância a seguir especificada, atualizada monetariamente e acrescida dos juros de mora, calculado a partir da data discriminada até a data do efetiva quitação do débito, fixando-lhe o prazo de quinze dias, para que comprove, perante o Tribunal, o recolhimento da referida quantia aos cofres da Fundação Nacional de Saúde (Funasa) , nos termos do art. 23, inciso III, alínea "a", da Lei 8.443/1992:
	VALOR ORIGINAL (R$) 
	DATA DA OCORRÊNCIA

	178.950,24
	12/2/2004

Valor atualizado do débito, com juros de mora, em 27/9/2019: R$ 840.340,13
f) julgar irregulares, nos termos dos arts. 1º, inciso I, 16, inciso III, alíneas "b" e "c", § 2º, da Lei 8.443/1992 c/c os arts. 19 e 23, inciso III, da mesma Lei, e com arts. 1º, inciso I, 209, incisos II e III, 210 e 214, inciso III, do Regimento Interno/TCU, as contas do Município de Coração de Jesus/MG, condenando-o ao pagamento da importância a seguir especificada, atualizada monetariamente e acrescida dos juros de mora, calculado a partir da data discriminada até a data do efetiva quitação do débito, fixando-lhe o prazo de quinze dias, para que comprove, perante o Tribunal, o recolhimento da referida quantia aos cofres da Fundação Nacional de Saúde (Funasa) , nos termos do art. 23, inciso III, alínea "a", da Lei 8.443/1992:
	VALOR ORIGINAL (R$) 
	DATA DA OCORRÊNCIA

	35.707,67
	7/10/2002

Valor atualizado do débito, com juros de mora, em 27/9/2019: R$ 212.336,65
g) autorizar, desde logo, a cobrança judicial das dívidas, caso não atendidas as notificações, na forma do disposto no art. 28, inciso II, da Lei 8.443/1992;
h) autorizar também, desde logo, se requerido, com fundamento no art. 28, inciso I, da Lei 8.443, de 1992 c/c o art. 217, §§ 1º e 2º do Regimento Interno, o parcelamento das dívidas em até 36 parcelas, incidindo sobre cada parcela, corrigida monetariamente, os correspondentes acréscimos legais fixando-lhes o prazo de quinze dias, a contar do recebimento da notificação, para comprovar perante o Tribunal o recolhimento da primeira parcela, e de trinta dias, a contar da parcela anterior, para comprovar os recolhimentos das demais parcelas, devendo incidir sobre cada valor mensal, atualizado monetariamente, os juros de mora devidos, no caso do débito, na forma prevista na legislação em vigor, alertando os responsáveis de que a falta de comprovação do recolhimento de qualquer parcela importará o vencimento antecipado do saldo devedor, nos termos do § 2º do art. 217 do Regimento Interno deste Tribunal;
i) enviar cópia do Acórdão ao Procurador-Chefe da República no Estado de Minas Gerais, nos termos do § 3º do art. 16 da Lei 8.443/1992 c/c o § 7º do art. 209 do Regimento Interno do TCU, para adoção das medidas cabíveis, informando-lhe que o inteiro teor da deliberação pode ser consultado no endereço www.tcu.gov.br/acordaos.
j) enviar cópia do Acórdão à Fundação Nacional de Saúde (Funasa) , ao Município de Coração de Jesus/MG e ao Sr. José Domingos da Costa, para ciência, informando que a deliberação, acompanhada do Relatório e do Voto que a fundamenta, está disponível para a consulta no endereço www.tcu.gov.br/acordaos."
O MP/TCU manifestou-se de acordo com essa proposta (peça 80) .
É o relatório.

Sérgio Bassi Gomes (120.730/OAB-MG), Otávio Batista Rocha Machado (89836/OAB-MG) e outros.

Procuradora-Geral Cristina Machado da Costa e Silva.

TOMADA DE CONTAS ESPECIAL. FUNDAÇÃO NACIONAL DE SAÚDE. CONVÊNIO 1.917/2001. EXECUÇÃO DE MELHORIAS SANITÁRIAS DOMICILIARES. INEXECUÇÃO PARCIAL DO OBJETO. CONTAS REGULARES DE UM GESTOR. CONTAS IRREGULARES DE OUTRO. DÉBITO. CONTAS IRREGULARES DO MUNICÍPIO. AUSÊNCIA DE DEPÓSITO DA CONTRAPARTIDA. DÉBITO. COMUNICAÇÕES.

TOMADA DE CONTAS ESPECIAL (TCE)

Secretaria de Controle Externo de Tomada de Contas Especial (SecexTCE).

Trata-se de tomada de contas especial instaurada pela Fundação Nacional de Saúde (Funasa) em razão da impugnação das despesas do Convênio 1.917/2001, celebrado com o Município de Coração de Jesus/MG, tendo como objeto a construção de melhorias sanitárias domiciliares, com vigência entre 31/12/2001 a 29/8/2008. 
Para a execução desse objeto, foram previstos R$ 867.835,92, sendo R$ 780.000,00 responsabilidade do concedente e R$ 87.835,92 a título de contrapartida. 
Foram liberados, efetivamente, R$ 520.000,00, mediante duas ordens bancárias de R$ 260.000,00 cada, expedidas em 6/6/2002 e em 2/10/2002.
Relatório de visita técnica da Funasa indicou ter havido a construção de 260 módulos sanitários, diante dos 608 inicialmente previstos. Considerando que cada módulo foi orçado em R$ 1.420,24 deveriam ter sido pagos, apenas R$ 369.262,40, segundo a unidade instrutiva. 
Antonio Cordeiro de Faria esteve à frente da gestão do Executivo Municipal de 1/1/2001 a 17/12/2003, 31/12/2003 a 11/2/2004 e 1/1/2009 a 31/12/2012. José Domingos da Costa foi o prefeito de 18/12/2003 a 30/12/2003 e 12/2/2004 a 31/12/2004.
O primeiro, de acordo com a Funasa, realizou pagamentos no valor total de R$ 176.389,00, enquanto que José Domingos da Costa geriu R$ 372.941,71, totalizando R$ 549.330,71 (peça 8, p. 226) . 
Pareceres da Funasa indicam que, até novembro de 2002, as obras ainda não haviam se iniciado e que, em 25/11/2002, houve débito da conta corrente no valor de R$ 172.059,00. Até maio de 2003 as obras tinham execução de 17,68%, momento em que Antonio Cordeiro de Faria ainda era o prefeito responsável pelas obras do convênio.
Em 16/7/2004, a Funasa atestou a existência de 222 módulos, número posteriormente elevado para 260 módulos. 
A unidade instrutiva, acompanhada pelo Parquet especializado, concluiu que, na gestão de Antonio Cordeiro de Faria, foram efetivamente construídos 124 módulos (R$ 176.389,00 de recursos transferidos pelo concedente e R$ 1.420,24 obtidos a título de rendimento financeiro) , enquanto que na de José Domingos da Costa foram executados 136 módulos. 
Acolho as conclusões da unidade técnica e do MP/TCU para julgar regulares as contas de Antonio Cordeiro de Faria, dando-lhe quitação plena. 
José Domingos da Costa, embora tenha gerido R$ 372.941,71, conseguiu comprovar a execução de apenas 136 módulos, restando não comprovado o destino dado a R$ 178.950,24.
Em suas alegações de defesa, afirma que encontrou as obras paralisadas, mas deu continuidade à execução do convênio até sua conclusão. Todavia não comprova a execução total do objeto. Pelo contrário, os relatórios da Funasa apontam para a inexecução parcial das melhorias sanitárias acordadas.
Argumenta que os beneficiários das obras podem tê-las modificado posteriormente. Mas, como bem salientado pela unidade técnica, essas possíveis variações seriam detectadas pelas fiscalizações do concedente. Além disso, o número de módulos sanitários efetivamente construídos é que foi determinante para a verificação do alcance dos objetivos do convênio. 
José Domingos da Costa afirmou, ainda, não ter conseguido obter as medições que deveriam estar nos arquivos municipais e que, em 2007, apresentou ao concedente documentos comprobatórios da realização do objeto, como declarações dos beneficiários, declarações de instituições comunitárias das localidades comprovando o recebimento das obras, fotografias e declaração da empresa executora das obras. 
Esses argumentos também não podem ser aceitos para afastar a irregularidade. O ex-prefeito não trouxe nenhuma prova da negativa de obtenção dos documentos na Prefeitura. Tampouco apresentou as provas afirmou ter enviado ao concedente. 
Além disso, declarações de terceiros e fotografias tem baixo valor probatório no âmbito do TCU. As declarações presumem-se verdadeiras em relação ao signatário, mas não comprovam o fato declarado (art. 408 do Código de Processo Civil) . As fotografias podem demonstrar a existência de imóveis, mas não se saberia quando foram tiradas tampouco os recursos que os custearam (nexo causal) . 
Vale destacar que José Domingos da Costa não foi citado, no TCU, pela prática de ato de improbidade, por apropriação de verbas públicas ou por ter agido com dolo ou má-fé. Sua citação é expressa quanto à irregularidade cometida de inexecução parcial do objeto do convênio, considerando o montante de recursos federais que geriu.
Acolho, portanto, as conclusões uníssonas da unidade técnica e do MP/TCU para julgar irregulares as contas de José Domingos da Costa, condenando-o ao pagamento do débito apurado. 
Deixo de aplicar-lhe multa em razão da prescrição da pretensão punitiva. Os fatos irregulares ocorreram entre 2001 e 2004 e o ato que ordenou a citação data de 7/12/2015, portanto, mais de dez anos depois.
O Município de Coração de Jesus/MG foi citado pela não aplicação da contrapartida pactuada no ajuste, no valor de R$ 35.707,67, proporcional ao montante de recursos federais comprovadamente aplicados na execução do objeto, mas permaneceu silente, devendo ser considerado revel.
Por conseguinte, julgo também irregulares as contas do ente federado, condenando-o ao pagamento do débito apurado, sem aplicação de multa em razão da prescrição da pretensão punitiva. 
Ante o exposto, voto no sentido de que o Tribunal adote o acórdão que ora submeto à deliberação deste colegiado.
TCU, Sala das Sessões Ministro Luciano Brandão Alves de Souza, em 15 de setembro de 2020.
WALTON ALENCAR RODRIGUES 
Relator